【裁判字號】    98,重訴,300
【裁判日期】    990603
【裁判案由】    返還承攬報酬
【裁判全文】
臺灣桃園地方法院民事判決             98年度重訴字第300號
原      告  耿鼎企業股份有限公司
法定代理人  甲○○
訴訟代理人  廖威淵律師
被      告  鴻龍科技股份有限公司
法定代理人  丙○○
訴訟代理人  黃啟逢律師
上列當事人間請求返還承攬報酬事件，於民國99年5月6日言詞辯
論終結，本院判決如下：
    主  文
被告應給付原告新台幣捌佰玖拾肆萬元及自民國九十九年四月二
日起至清償日止，按年息百分之五計算之利息。
原告其餘之訴駁回。
訴訟費用由被告負擔百分之五十，餘由原告負擔。
本判決第一項於原告以新台幣貳佰玖拾捌萬元供擔保後，得假執
行。但如被告以新台幣捌佰玖拾肆萬元為原告供擔保後，免為假
執行。
原告其餘假執行之聲請駁回。
    事實及理由
壹、程序方面：
一、按當事人得以合意定第一審管轄法院。但以關於由一定法律
    關係而生之訴訟為限，民事訴訟法第24條第1 項定有明文。
    查本件被告之住居所雖不在本院管轄區域內，惟依兩造簽訂
    之模具承製合約書第11條約定：「因本合約所發生之訴訟時
    ，雙方議定桃園地方法院為第一審管轄法院。」，核與前開
    規定相符，本院對本件返還承攬報酬之訴訟自有管轄權，合
    先敘明。
二、次按訴狀送達後，原告不得將原訴變更或追加他訴，但擴張
    或減縮應受判決事項之聲明者，不在此限，民事訴訟法第25
    5條第1項第3 款亦定有明文。查本件原告起訴時原聲明係請
    求：「被告應給付原告新台幣（下同）1,788 萬元，及自起
    訴狀繕本送達之翌日起至清償日止，按週年利率5%計算之利
    息」，嗣於本件訴訟進行中，減縮請求如其聲明所示，核其
    所為訴之聲明變更僅係單純減縮利息請求之聲明，與前開規
    定尚無不符，應予准許。
三、第按當事人喪失訴訟能力或法定代理人死亡或其代理權消滅
    者，訴訟程序在有法定代理人或取得訴訟能力之本人承受其
    訴訟以前當然停止；又聲明承受訴訟，應提出書狀於受訴法
    院，由法院送達於他造，民事訴訟法第170條、第176條分別
    定有明文。本件被告公司之法定代理人原為乙○○，但於訴
    訟中變更為丙○○，丙○○並於民國98年8 月28日具狀聲明
    承受訴訟，經核於法並無不合，亦應予允許。
貳、實體方面：
一、本件原告起訴主張：
  (一)被告於95年4月11日向原告承製「HDCV系列Head Lamp R/L耿
    鼎件號HL013 R/L 」模具（下稱「ＨＬＯ１３」模具），開
    發費用總計650 萬元，此有兩造簽定原證1 之模具承製合約
    書（下稱第1 份承攬契約）為憑。而依該契約第8 條第C項
    已約定：「產品表面符合CAPA外觀規範並在甲方（即原告）
    實驗室通過SAE 測試之日期為95年10月15日。」、同契約第
    9 條第b 項則約定：「逾期達90日，甲方有權終止合約，並
    要求乙方（即被告）支付已請款金額之2 倍做為賠償金。」
    ，並開模期間原告已陸續支付被告總開發費用60% 即390 萬
    元；復被告另於95年9 月20日向原告承製「L028 Head Lamp
    R/L 」模具（下稱「ＨＬＯ２８」模具），開發費用總計
    630 萬元，此亦有兩造簽定原證3 之模具承製合約書（下稱
    第2 份承攬契約）為憑。而依該契約第7 條第C 項已約定：
    「模具及產品符合甲方TN認定內容之日期為96年4 月20日。
    」、同契約第8 條第b 項則約定：「逾期達90日，甲方有權
    終止合約，並要求乙方支付已請款金額之2 倍做為賠償金。
    」，並開模期間原告已陸續支付被告總開發費用80% 即504
    萬元，然第1 、2 付模具均各已逾期2 年9 個月、2 年4 個
    月，屢經催請交付模具並生產符合原告TN認定內容之產品，
    惟被告仍無法履約，爰以本件於99年4 月1 日提出之言詞辯
    論意旨狀繕本送達，為終止第1 、2 份承攬契約之意思表示
    ，並請求被告支付賠償上開已請款金額之2 倍即合計1,7 88
    萬元（780 萬＋1,008 萬）作為賠償金。
  (二)對於被告抗辯所為之陳述：
  1.就「ＨＬＯ１３」模具部分：
    (1)依第1份承攬契約第3條已載明：「雙方議定由甲方提供開
      發用樣品，由乙方負責模具之設計開發，乙方進行模具設
      計及開發時，應以SAE及CAPA 標準進行，並確保產品量產
      前、量產後符合驗證標準。」等語，被告若不知悉上開SA
      E標準及CAPA 外觀規範，其如何開發模具？又因此與原告
      簽訂契約，其豈非以詐術諦結契約。況參依被告公司前任
      負責人即證人乙○○之證述內容，被告顯然已知悉上開規
      範，然其所開發之模具，根本不符合SAE 標準及契約約定
      之品質及效用。
    (2)原告提供開發用樣品予被告參考，並未稱樣品符合規範，
      被告以樣品不符合規範而主張不可歸責於己，與契約約定
      不符。
    (3)被告違反第1 份承攬契約第8條第C項未於95年10月15日依
      約履行完畢，直至98年1 月13日被告開發之模具仍有「刻
      字錯誤；配光：方向燈NG、T度NG、近遠燈不穩… 」等瑕
      疵，復該模具至同年5 月20日仍有「近燈：交樣組確認OK
      再修改模具、配光修模；方向燈：配光NG、反射鏡修改試
      模提樣；固定耳：易脫落；流痕（射出）、料頭修改。」
      等瑕疵，有原證4 之被告公司前任負責人乙○○簽認之會
      議記錄等資料可證。又細觀於同年5 月20日製作之會議記
      錄，上載「近燈、配光修模：修模時程是98年6 月20日」
      、「方向燈：修模時程是98年6 月30日」、「固定耳：修
      模時程是98年6月5日」、「流痕（射出）、料頭修改：修
      模時程是98年6 月10日」等語，可知兩造明確訂有修模完
      成日期，但被告均未履行。
  2.就「ＨＬＯ２８」模具部分：
    (1)原告否認「ＨＬＯ２８」模具已量產並已交付予原告。且
      依第2 份承攬契約第3 條已載明：「雙方議定由甲方提供
      開發用樣品，由乙方負責模具之設計開發，乙方進行模具
      設計及開發時，應以CAPA及SAE （若為歐規產品則採用
      ＳCE標準）及甲方規範（模具樣式規範、模具鋼材選用規
      範、鋁模配光驗證允收規範、配光治具製作規範、線證認
      證規範、T1認定表、TN認定表）進行，並確保產品量產前
      、量產後符合驗證標準。」等語，然被告所開發之模具，
      根本不符合SAE 標準，亦未交付模具。
    (2)被告違反第2份承攬契約第7條第C項未於96年4月20日依約
      履行完畢，直至98年5 月20日被告開發之模具仍有「近燈
      配光不合格、方向燈群組OK、2點未達6成、反光片尚缺一
      付模具」等瑕疵，有原證5 之被告公司負責人乙○○簽認
      之會議記錄等資料可證。又細觀該會議記錄，上載「近燈
      配光不合格：修模時程是98年5 月26日」、「方向燈群組
      OK、2點未達6成：修模時程是98年6月5日」等語，可知兩
      造明確訂有修模完成日期，但被告均未履行。
    (3)據訴外人彩晶先進光學科技股份有限公司（下稱彩晶公司
      ）之客服及銷售人員即證人丁○○之證述內容可知，第2
      付模具其中關於反光片模具，目前仍然在彩晶公司處，惟
      彩晶公司因被告未付款而未交付，嗣被告亦已放棄向彩晶
      公司採購該付模具，則被告已無可能取得該付模具並給付
      原告合於契約所定之模具。
  3.綜上，茲被告所開發之模具迄今仍不符合契約所約定之規範
    ，而存有重大瑕疵或無法交付模具，被告顯已違約，且原告
    無可能會接收有瑕疵之模具，是被告抗辯原告公司之開發工
    程師已驗收模具，顯與事實不符。為此，爰依系爭承攬契約
    之法律關係，提起本件訴訟，並聲明：被告應給付原告1,78
    8萬元，及自99年4月22日起至清償日止，按週年利率5%計算
    之利息；願供擔保，請准為假執行之宣告。
二、被告則以：
  (一)就「ＨＬＯ１３」模具部分：
  1.原告前於95年4月間持「型號為Head Lamp R/LHL 013 R/L」
    之實體車燈樣品，希望被告能就實體樣品拷貝製作模具，並
    要求表面須符合CAPA外觀規範，但原告並未提出任何CAPA外
    觀規範準則予被告，然其仍依車燈樣品開始製作模具並完成
    後，依約按時送交原告指定之射出成型廠進行試模，並已進
    行數次試模，且原告公司之開發工程師亦已驗收模具（射出
    廠已開立模具保管卡），豈料原告方主張被告交付之模具未
    符合CAPA規範。然查，此係因原告所提供之車燈樣品本身之
    前方向燈驗光未符合CAPA規範，非可歸責於被告，此有訴外
    人建維品質驗證有限公司製作之報告為證。況且此項問題，
    原告在被告製作模具過程中早已知悉，但當時原告公司之鍾
    姓工程師向被告表示，若有問題等首批量產後再來尋求解決
    之道，因此該付模具未符合CAPA之規範，反係可歸責於原告
    所致，被告並無債務不履行之處。甚且被告早已交付模具予
    原告所指定之射出廠，並無未交付模具之情事。況於當時原
    告表示車燈樣品符合CAPA規範所以要完全拷貝，否則既然要
    被告開發設計，原告為何要提供樣品？顯見其目的就是要完
    全拷貝，然後做成模具以供生產。
  2.雖依第1 份承攬契約第8條第C項所定之完成日期為95年10月
    15日，但原告已同意被告得延後完工，此所以於98年1 月13
    日之會議紀錄上會記載「待試模再確認」、「試模後再修改
    」或「量產完後再修改」等語之故，則原告之同意已取代原
    契約所約定之完成日期，且該日期並無特定，故被告尚非債
    務不履行，是原告陳稱被告未於95年10月15日依約履行，顯
    非有理。
  3.原告謂稱於98年1 月13日被告開發之模具有「刻字錯誤；配
    光：方向燈NG、T度NG 、近遠燈不穩…」等瑕疵，然所謂刻
    字錯誤，係被告依原告所提供之資料所致，非可歸責於被告
    。至原告所稱之瑕疵，係用第1 付模具射出後之成品，其中
    恐因製程之問題所致，此由原告公司之工程師鐘安達於98年
    1月13日製作之會議紀錄上記載「方向燈NG、T度NG、進遠燈
    不穩，待重組配光以量產件確認是否製程上問題」等語，可
    知非必為該付模具所致。其後，模具縱有須修改之處，然因
    原告之履行輔助人即協力射出廠商不同意被告接觸模具，而
    未盡協力義務、阻礙被告履約，被告若有無法完成模具製作
    工作，顯係可歸責於原告。
  4.原告要求其協力射出廠商不准被告接觸模具，足證被告已將
    第1 付模具交付予原告取得占有，且由被告公司前員工乙○○所書寫之文件，上載「HL013 首批量產外觀問題修改時間
    」及附在原證4 之會議紀錄、首批生產組裝紀錄表以觀，可
    知該付模具確實已進入量產。
  (二)就「ＨＬＯ２８」模具部分：
  1.被告已依約按時送交原告所指定之射出成型廠進行試模，並
    完成首批量產階段（即達系爭第2份承攬合約第6條第d 項約
    定階段），被告並無任何違約之處，此有附在原證5 之首批
    生產組裝計錄表可按。至於首批量產後雖有檢討出些微問題
    ，但原告認為被告必須先簽發模具費用本票，其才允許被告
    接觸模具檢討所發現之問題，然此條件於兩造契約內無規定
    ，被告並無配合義務，原告阻止被告接觸模具而衍生之問題
    ，係可歸責於原告。又依第2份承攬契約第6條第d 項約定，
    原告未依約給付被告9 成款項，足可認定其已違約，又原告
    既不否認已給付8 成款項，足認第2付模具已符合原告TN 認
    定內容，否則其豈會付款。
  2.雖依第2份承攬契約第7條第C項所定96年4月20日為模具及產
    品符合甲方TN認定內容日期，但因原告已同意被告得延後完
    工，且兩造並未約定確定日期，是原合約所定之完成日期，
    已經被原告同意延後之完成日期所取代，被告尚非債務不履
    行。縱第2 付模具有須修改之處，然因原告之協力射出廠商
    不同意被告接觸模具，而未盡協力義務、阻礙被告履約，被
    告若有無法完成模具製作工作，顯係可歸責於原告。又原告
    要求其協力射出廠商不准被告接觸模具，足證被告已將該付
    模具交付予原告取得占有。
  3.至原告謂稱第2 付模具仍有「近燈配光不合格、方向燈群組
    OK、2點未達6成、反光片尚缺一付模具」等瑕疵，然因原告
    拒絕被告接觸模具，所以無法確知產生原因為何；縱使知道
    原因為何，但因原告阻止被告接觸靠近模具，所以係可歸責
    於原告。另缺少一付反光片模具部分，被告亦已依約交付予
    原告，否則原告如何於98年6 月25日施作反光片光度側定測
    試並付款8 成款項。至事後原告自行將反光片模具交付予彩
    晶公司，自屬被告交付後原告自行處分之行為，與被告無涉
    。而前揭尚缺一付模具之記載，係指被告保證彩晶公司所製
    作之模具如有任何問題時，被告會交付一付品質完好之模具
    予原告，並非被告未交付模具，且依理原告未經被告同意逕
    將模具返還彩晶公司，被告根本無義務再給付一付模具予原
    告。縱認被告仍負有交付彩晶公司所製作之模具義務，但在
    原告未依約付款達9 成前，被告自得行使同時履行抗辯權，
    拒絕交付該付模具。
  (三)再者，縱若被告確有遲延交付或無法交付符合TN認定內容之
    模具，為何原告會於97年7月底支付第2付模具量產後之貨款
    ？故就被告交付之模具如何未符合CAPA規範？與CAPA規範為
    何？應由原告負舉證責任等語置辯，並聲明：原告之訴駁回
    ；如受不利判決，願供擔保，請准宣告免為假執行。
三、原告主張被告前分別於95年4 月11日及9 月20日向原告承製
     「HDCV系列Head Lamp R/L 耿鼎件號HL013 R/L 」及「L02
    8Head Lamp R/L」等模具，開發費用各為650 萬元、630 萬
    元，並於開模期間，原告已支付被告第1 、2 付模具開發費
    用各390 萬元、504 萬元，又依兩造間簽署之模具承製合約
    書內已約定有模具進度與交期，如逾期達90日者，原告有權
    終止合約，並要求被告支付已請款金額之2 倍作為賠償金等
    情，此據其提出模具承製合約書影本2 份在卷可稽，並為被
    告所不爭執，堪信原告上開主張為真實。
四、「ＨＬＯ１３」模具部分？
    (一)原告主張：被告交付之「ＨＬＯ１３」模具未達到兩造約
      定之「ＳＡＥ」標準，至98年5 月20日原告承辦人與被告
      公司前任負責人乙○○簽認之會議記錄上載「近燈、配光
      修模：修模時程是98年6 月20日」、「方向燈：修模時程
      是98年6 月30日」、「固定耳：修模時程是98年6 月5 日
      」、「流痕（射出）、料頭修改：修模時程是98年6 月10
      日」等語，可知兩造明確訂有修模完成日期之情，為被告
      所不爭執，且有該會議記錄在卷可稽，是「ＨＬＯ１３」
      模具最後履行期限應為98年6 月30日。
    (二)被告未於98年6月30日前履行，是否可歸責於被告？
      被告抗辯：因原告未盡協力義務，阻礙被告履約，縱未履
      約，亦不可歸責於被告等情。經查：證人乙○○證稱：５
      月２０日之後戊○○要我提出相對金額之本票才同意我改
      ，我認為不合理所以就停止動作了，又戊○○也不同意我
      搬出模具，所以我也無法改模等語。核與證人即原告公司
      承辦人戊○○證述：（問有無提出該開本票要求？）有，
      希望乙○○要提出擔保品比較有保障等語相符，惟觀諸兩
      造所訂立第1 份承攬契約，並未約定被告應開立本票為履
      約擔保，是原告承辦人戊○○以契約所未約定之條件，要
      求被告履行，顯不合理，故被告因未開立本票致未能取得
      「ＨＬＯ１３」模具，於期限內補正瑕疵，應不可歸責於
      被告。
    (三)是原告依第1 份承攬契約第9 條第Ｂ項終止契約及請求被
      告給付支付2 倍報酬之違約金，即無理由。
五、「ＨＬＯ２８」模具部分：
    原告主張被告並未交付「ＨＬＯ２８」模具之情，為被告所
    否認。經查：證人丁○○即彩晶公司的客服及銷售人員到庭
    證述：「被告公司只有跟我們訂一附模具即０２８部分、（
    問：有無作完成？）對被告公司部分已經完成，被告公司尚
    未付款，現在模具在我們這邊。（問：該模具有無交給被告
    或是原告公司？）我們之前有試模，試模之後把樣品給被告
    公司，他要組成整個機器之後才交付他的客戶。（問：何謂
    樣品？）一個塑膠件的成品。（問：在何處試模？）在南部
    的一個射出廠。（問：完成的模具有無交付？）從來沒有交
    付給被告公司或其他人。（問：有無將模具交給原告公司或
    原告公司之協力廠商試模？）有。（問：有無在原告公司試
    模過？）有，當時試模沒有過，沒有過之後我們將模具帶回
    去請外面的廠商射出再試模。（問：後來為何沒有再交給被
    告公司？）被告公司未付款，雖然我們送驗有通過，模具現
    在還在我們公司。（問：總共試模幾次？）很多次，我無法
    確定。（問：第一次試模在何時？）９６年在大陸有試模，
    那時我才剛進公司不久。（問：你經手哪幾次試模？）想不
    出來。在原告公司的試模是乙○○委託我們帶過去的，時間
    我不記得。（問：是否記得何時把反光片模具載回？從何處
    載回？）沒有通過我們就拿回，從原告公司拿回，時間我不
    記得。（問：把模具載回有無知會被告公司？）是被告公司
    通知我試模沒過，去將模具載回。（問：有無給被告公司測
    試沒過之報告？）有，２００７年８月２７日是第一份報告
    。（問：在台灣有無測試通過之報告？）有，我現在只有最
    近的這一份即２００８年１１月１４日之報告。這報告是原
    告公司出的。（問：是在搬回模具之前還是之後？）２００
    ８年１１月１４號之報告是在搬回模具之後。（問：處理該
    些模具是否你一人承辦、經手？）我還有公司另一人，大部
    分是我經手。（問：去原告公司搬回模具何人經手？）我。
    （問：模具既已合格，為何不交付被告公司？）要交付但乙○○不付款。（問：模具在原告公司或其協力廠商放置多久
    ？）有放在原告公司兩個禮拜。（問：被告公司有無跟你們
    放棄該模具之採購？）有，９７年１１月５日有傳真給我們
    一份聲明啟示，表示放棄採購。（此部分核與證人乙○○證
    述：我寫該聲明啟示是因為彩晶公司無法給我保證，我只是
    希望他給我一個保證，這樣我才敢付款等情相符。）、基本
    上我們試模合格就可以跟乙○○請款，我們當然有我們的品
    質保證，都有報告書可證。乙○○要求後續送其他地方試模
    都要能合格之要求要我們出具保證書我認為不合理。」等情
    。顯見被告公司就「ＨＬＯ２８」模具部分無法履行，是原
    告主張此部分被告違約，請求給付違約金即有理由。
六、按約定之違約金過高者，法院得減至相當之數額。民法第
    252 條定有明文。原告主張依契約約定給付已請款金額2 倍
    即1,008 萬元之情，本院認此違約金過高，應減至894 萬元
    為適當。
七、進而，原告依承攬契約法律關係，請求判決被告應給付原告
    894 萬元，及自99年4 月2 日起，至清償日止，按年息百分
    之五計算之利息，為有理由，應予准許。至於逾此部分之請
    求為無理由，應予駁回。另原告陳明願供擔保，聲請宣告假
    執行，被告陳明願擔保免予假執行，於原告勝訴部分，均核
    無不合，爰酌定相當擔保金額准許之。至於原告敗訴部分，
    其假執行之聲請亦失所附麗，應併予駁回。
八、本件事證已臻明確，兩造其餘攻擊防禦方法及其他未經援用
    之證據，經斟酌尚無礙於本院前述之認定，無一一論究之必
    要。
九、結論：原告之訴為一部為有理由，一部為無理由，爰依民事
    訴訟法第79條、第390 條第2 項、第392 條第2 項，判決如
    主文。
中    華    民    國    99    年     6     月    3    日
                       民事第一庭法  官  吳爭奇
上為正本係照原本作成。
如對本判決上訴，須於判決送達後20日內向本院提出上訴狀。
中    華    民    國    99    年     6     月    4    日
                                 書記官   黃瓊儀

司法院資訊處製作；財團法人民間司法改革基金會備份。
